臺灣高雄地方法院民事判決　　　　　　　95年度訴字第2866號
原　　　告　辛○○
訴訟代理人　王伊忱律師
　　　　　　陳景裕律師
　　　　　　鄭美玲律師
被　　　告　李錦欸原名李佩姍.
　　　　　　乙○○
　　　　　　丁○○
　　　　　　己○○
　　　　　　戊○○
　　　　　　丙○○
　　　　　　癸○○○
上七人共同
訴訟代理人　壬○○
被　　　告　庚○○
　　　　　　甲○○
上　一　人
訴訟代理人　蔡錫欽律師
複　代理人　蘇勝嘉律師
上當事人間請求返還不當得利事件，經本院於民國96年6 月27日
言詞辯論終結，判決如下：
    主      文
被告李錦欸、乙○○、丁○○、己○○、戊○○、丙○○、癸○○○、庚○○、甲○○應給付原告新臺幣玖拾捌萬伍仟參佰柒拾
貳元，及自民國九十五年九月十五日起至清償日止，按年息百分
之五計算之利息，並自民國九十五年九月一日起至交還高雄市苓
雅區○○○段二小段三一一之一地號土地面積壹柒陸平方公尺之
日止，按月給付新臺幣壹萬陸仟陸佰捌拾柒元。
原告其餘之訴駁回。
訴訟費用由被告負擔三分之一，餘由原告負擔。
本判決第一項於原告以新臺幣參拾捌萬元供擔保後，得假執行。
但被告如以新臺幣壹佰壹拾伍萬貳仟貳佰肆拾貳元為原告預供擔
保後，得免為假執行。
原告其餘假執行之聲請駁回。
    事實及理由
一、原告起訴主張：坐落於高雄市○○區○○段2 小段3511之1
    地號，面積358 平方公尺之土地（下稱系爭土地）為原告與
    訴外人林瓊瑤之繼承人所共有，原告之應有部分為1/2 ，因
    系爭土地如附圖所示Ａ部分面積355 平方公尺土地（下稱系
    爭Ａ地），長期遭李舜明無權占用，而被告則均為李舜明之
    繼承人，李舜明於民國89年9 月14日過世後，被告因繼承而
    繼受系爭Ａ地之占有，且無占有系爭Ａ地之正當權源，而受
    有利益，致原告受有損害，原告自得按系爭Ａ地之申報總價
    額10% 計算相當於租金之利益，請求被告返還起訴前5 年即
    90年9 月至95年8 月之相當租金利益3,312,629 元，又原告
    提起本件訴訟後，被告仍無權占用系爭Ａ地迄今，而受有每
    月相當於租金之利益56,099元（計算式＝355 平方公尺×37
    ,926 元 ×10% ÷12月×1/2） ，爰依民法第179 條不當得
    利及繼承之法律關係，請求被告返還不當得利等語。求為判
    決：(一)被告應給付原告3,312,629 元及自起訴狀繕本送達之
    翌日即95年9 月15日起至清償日止，按年息5%計算之利息。
    (二)被告應自95年9 月1 日起至交還系爭Ａ地之日止，按月給
    付原告56,099元。(三)願供擔保，請准宣告假執行。
二、被告李錦欸、乙○○、丁○○、己○○、戊○○、丙○○、
    癸○○○則以：李舜明與原告終止租約後，即僅占用系爭土
    地之1/2 ，並曾簽立拋棄書，拋棄系爭Ａ地之占有與原告，
    而其等則從未占有系爭Ａ地，亦未在系爭Ａ地上耕作等語置
    辯（見本院卷第125 頁、第176 頁、第208 頁、第213 頁、
    第311 頁），並求為判決：(一)原告之訴及假執行之聲請均駁
    回。(二)願供擔保請准宣告免予假執行。
三、被告甲○○、庚○○則以：系爭土地之承租權，由癸○○○
    分割繼承取得，其2 人係為維護系爭Ａ地環境之清潔，而代
    為管理占有系爭Ａ地，並無實際利得。且其2 人因不知李舜
    明曾終止其與張啟華間之三七五耕地租約，而屬善意占有人
    ，僅就現有受益限度內為返還。由於原告未與林瓊瑤之繼承
    人為分割或分管協議，以致無法確定系爭土地何部分為原告
    之土地，原告請求不當得利至土地交還為止，顯屬給付不能
    ，且係因原告怠於行使權利所致等語置辯（見本院卷第295
    至298 頁、第311 頁），並求為判決：原告之訴及假執行之
    聲請均駁回。
四、兩造不爭執事項：
    原告主張李舜明於89年9 月14日辭世，而被告均為李舜明之
    繼承人，系爭土地面積358 平方公尺，地目為田，係原告與
    他人共有，原告之應有部分為1/2 ，而系爭Ａ地位於高雄市
    ○○○路與廣州一街之交岔路口，周圍商店林立，交通便利
    ，生活機能良好等情，為兩造所不爭執（見本院卷第215 至
    216 頁、第310 頁），並有照片12張、本院95年11月17日勘
    驗筆錄與勘驗照片7 張，以及土地登記謄本、被繼承人李舜
    明繼承系統表、地籍圖、林瓊瑤繼承系統表、戶籍謄本、臺
    灣省高雄市土地登記簿、高雄市政府地政處新興地政事務所
    95 年11 月23日函檢附土地複丈成果圖各1 份附卷可稽（見
    本院卷第50至53頁、第74至77頁、第7 頁、第101 頁、第8
    頁、第49頁、第102 頁、第133 頁、第109 至119 頁、第13
    9 至142 頁、第79至80頁），堪認為真實。
五、本件兩造之爭點在於：(一)被告有無占有系爭Ａ地？若有，是
    否構成不當得利？(二)被告應返還之不當得利數額若干？茲分
    述本院得心證之理由如下：
  (一)被告有無占有系爭Ａ地？若有，是否構成不當得利？
  1.按對於物有事實上管領之力者，為占有人，民法第940 條定
    有明文。又占有為事實，而非權利，繼承人固不當然因民法
    第1148條之規定而得繼承占有，惟依民法第947 條第1 項「
    占有之繼承人或受讓人，得就自己之占有，或將自己之占有
    與其前占有人之占有合併，而為主張」之規定，其中所謂「
    占有之繼承人」，則顯示民法肯定占有之繼承性。而占有之
    繼承，悉依被繼承人死亡時之占有狀態（有權占有或無權占
    有、直接占有或間接占有、善意占有或惡意占有、公然占有
    或非公然占有、和平占有或非和平占有），移轉於繼承人，
    繼承人是否知悉，在所不問。因繼承而為之占有，乃「對物
    無事實上管領力的占有」（Besitz ohne Sachherschaft）
    ，此種觀念化之占有，得因繼承人取得對於物之事實管領力
    而現實化，並變更其占有狀態（王澤鑑，民法物權第二冊「
    占有」，1995，第85頁）。
  2.經查：系爭Ａ地係由水泥牆、鐵皮圍牆及鐵欄杆柵門圍住，
    形成一與外界有所隔絕之獨立空間，此經本院現場勘驗無誤
    ，有勘驗筆錄1 份、勘驗照片7 張，以及現場照片12幀在卷
    可證（見本院卷第74至74頁、第50至53頁）。而系爭Ａ地周
    圍之水泥牆、鐵皮圍牆與鐵欄杆柵門，係李舜明所設置，迄
    今仍維持現狀，由甲○○與庚○○負責管理、種植果樹，庚○○並將由外進入系爭土地之鐵欄杆柵門，以鐵鍊圈圍鎖住
    ，防阻他人任意侵入一節，為被告所不爭執（見本院卷第75
    頁反面、第126 頁、第176 至177 頁、第180 頁、第208 頁
    反面），因李舜明設置之水泥牆、鐵皮圍牆及鐵欄杆柵門，
    具有使系爭Ａ地與外界阻隔之作用，從而李舜明對系爭Ａ地
    具有事實上管領力，而占有系爭Ａ地，自屬無疑。又李舜明
    於89年9 月14日辭世，被告均為其繼承人，已如前述，則揆
    諸前揭說明，李舜明對於系爭Ａ地之占有，於89年9 月14日
    ，即依其占有狀態移轉於被告繼受而公同占有，此觀念化之
    占有，並因庚○○、甲○○實際負責系爭土地之管理而現實
    化。
  3.次按，民法第818 條所定各共有人按其應有部分，對於共有
    物之全部有使用收益之權。係指各共有人得就共有物全部，
    於無害他共有人之權利限度內，可按其應有部分行使用益權
    而言。故共有人如逾越其應有部分之範圍使用收益時，即係
    超越其權利範圍而為使用收益，其所受超過利益，要難謂非
    不當得利，最高法院55年臺上字第1949號著有判例可資參照
    。從而，土地之共有人，既不得逾越其應有部分之範圍而使
    用共有土地，則該共有人將土地或其應有部分出租他人時，
    舉重以明輕，承租之他人自無權就逾越出租人應有部分範圍
    而為使用收益，否則對其他共有人而言，即屬無權占有而構
    成不當得利。
  4.經查：系爭土地原為張啟華與林瓊瑤各按應有部分1/2 所共
    有，嗣因張啟華與林瓊瑤分別於76年9 月6 日及68年1 月2
    日過世，原告為張啟華之繼承人，因遺產分割而繼承張啟華
    就系爭土地之應有部分1/2 ，並與林瓊瑤之繼承人即訴外人
    林孟光、林孟淑、林夢貴、林夢丹、林夢玉、林夢麗、林夢
    雪等7 人，就系爭土地繼續維持共有等情，有臺灣省高雄市
    土地登記簿、土地登記第二類謄本、張啟華繼承系統表、林
    瓊瑤繼承系統表各1 份在卷可憑（見本院卷第140 至141 頁
    、第101 頁、第251 頁、第102 頁），又林瓊瑤或其繼承人
    ，並未與張啟華或原告，就系爭土地之使用範圍為任何之協
    議，此為被告所不爭執（見本院卷第309 至310 頁），因原
    告與林瓊瑤之繼承人就系爭土地之應有部分，換算成實際面
    積，各為179 平方公尺（計算式＝358 平方公尺÷2） ，則
    原告與林瓊瑤之繼承人按其應有部分對系爭土地為使用收益
    ，各僅能在179 平方公尺範圍內為之。
  5.再查：李舜明於77年7 月22日，與林瓊瑤及張啟華間，就系
    爭土地成立三七五耕地租約，嗣於77年間，李舜明就其向張
    啟華承租部分，因已領取補償費，而聲明拋棄基於佃農身分
    而生之權益，張啟華之繼承人因而就張啟華與李舜明成立之
    三七五耕地租約，申請終止登記，並經高雄市政府地政處於
    77年6 月27日核准在案，此經癸○○○、甲○○自認李舜明
    與張啟華之三七五耕地租約業已終止一情（見本院卷第43頁
    反面、第177 頁），並有高雄市苓雅區公所96年5 月8 日函
    檢附三七五出租耕地租約登記簿、租約變更登記書、租約終
    止登記申請書、拋棄書、戶籍謄本、張啟華繼承系統表各1
    份附卷可憑（見本院卷第230 至234 頁、第242 至243 頁、
    第246 頁、第249 至251 頁）。雖被告就系爭土地中之1/2
    即179 平方公尺部分，已推由癸○○○與林瓊瑤之繼承人成
    立三七五耕地租約，有林瓊瑤繼承系統表、私有耕地租約各
    1 份在卷可參（見本院卷第108 頁、第256 頁），惟因承租
    人使用標的物之權利，既然源自出租人，其權利自不得大於
    出租人，林瓊瑤或其繼承人既然僅能在179 平方公尺之範圍
    內，占有使用系爭土地，則被告基於與林瓊瑤繼承人之租約
    ，亦僅能在179 平方公尺之範圍內為占有，其等占有系爭Ａ
    地超出179 平方公尺之部分，參照上開說明，即無正當之權
    源，而對原告構成不當得利。準此以言，被告因繼承而繼受
    占有系爭Ａ地之面積為355 平方公尺，已如前述，則其等因
    無權占有而受有不當得利之範圍即為系爭Ａ地176 平方公尺
    部分（計算式＝355 平方公尺－179 平方公尺）。
  6.被告李錦欸、乙○○、丁○○、己○○、戊○○、丙○○、
    癸○○○等7 人（下稱被告李錦欸等7 人）雖以李舜明曾拋
    棄系爭Ａ地之占有與原告，僅占用系爭土地之1/2 ，且其等
    未曾占有系爭土地為由，而辯稱未對原告構成不當得利云云
    。然李舜明於77年5 月2 日書立之拋棄書，僅記載「有關佃
    農身分一切權益，全部拋棄」等語（見本院卷第236 頁），
    並無拋棄占有之意思表示。且是否拋棄占有，應依事實狀態
    ，判斷對於物事實上之管領力是否存在及其範圍，因系爭Ａ
    地上之水泥牆、鐵皮圍牆及鐵欄杆柵門，係由李舜明設置，
    並維持迄今，業已認明如前，則李舜明占有系爭土地之範圍
    ，迄至其過世時，均非僅止於系爭土地之1/2 ，自無拋棄占
    有可言，是被告李錦欸等7 人前揭所辯，即無可採。另因繼
    承而為之占有，乃屬觀念化之占有，不以對物有實際管理力
    為必要，亦如前述，被告李錦欸等7 人辯稱從未使用系爭Ａ
    地而主張未占有系爭Ａ地等語，容有誤會，亦不足採。
  7.至於被告甲○○、庚○○以系爭Ａ地之承租權，由癸○○○
    分割繼承取得，其2 人係為維護系爭Ａ地環境之清潔而占有
    管理，並未受有利益，且因不知終止租約一事，而為善意占
    有人，本件訴訟係因原告未與其他共有人為分割或分管協議
    ，而怠於行使權利，以致無法返還土地，而屬給付不能為由
    ，辯稱無庸對原告負返還不當得利責任云云。惟分割遺產係
    屬法律行為，而與占有係為單純受法律保護之事實，分屬不
    同概念範疇，李舜明於89年9 月14日逝世時，系爭Ａ地之占
    有狀態，即移由被告全體繼受，已如前述，被告就李舜明之
    遺產達成分割協議，同意就系爭土地存有租賃關係部分，由
    癸○○○分割取得承租權，不當然使癸○○○單獨取得系爭
    Ａ地之占有；且無權占有他人之物，所受之利益，即為占有
    使用本身，僅此利益，依其性質不能返還，而應償還相當於
    租金之價額，至於占有之目的與動機為何、其為善意抑或惡
    意，均無礙占有人因無權占有而受有利益之認定，是被告甲○○、庚○○辯稱土地承租權由癸○○○分割取得，且其2
    人係基於維護環境清潔之目的始占有系爭Ａ地，並未受有利
    益一節，自無可採。又李舜明早於77年間，即因已領取補償
    費，而同意張啟華之繼承人終止其與李舜明就系爭土地之三
    七五耕地租約，已如前述，因此李舜明於前開租約終止後，
    仍繼續占有系爭Ａ地，就其占有範圍超出179 平方公尺部分
    ，係屬無權占有，自有所認識，而非善意占有，則被告繼受
    李舜明之占有狀態，就是否惡意占有一節，自應以李舜明過
    世時之占有狀態為認定基準，被告尚不得以不知終止租約，
    而主張善意占有。況且，李舜明與張啟華曾達成補償協議，
    而終止彼此間之三七五耕地租約，已為甲○○所自認（見本
    院卷第177 頁），且因甲○○、庚○○均具有勞工身份，不
    符合簽訂三七五耕地租約之資格，因而就李舜明與林瓊瑤繼
    承人之三七五耕地租約，協議分割由癸○○○取得一節，亦
    為庚○○所不爭執（見本院卷第178 頁），甲○○則不爭執
    癸○○○曾告知將前開承租權登記在其名下（見本院卷第17
    8 頁），並有甲○○、庚○○用印之遺產分割協議書1 份在
    卷可考（見本院卷第278 頁），顯見甲○○與庚○○已知租
    賃權之範圍僅及於系爭土地之一半，則其辯稱因善意而無權
    占有，尚無足採。再者，本件原告並未請求被告返還系爭Ａ
    地，而係請求被告返還占有超過租賃範圍部分之不當得利，
    並算至被告交還其無權占有部分土地為止，因原告請求之不
    當得利客體乃金錢給付，乃無給付不能之可能。而原告與林
    瓊瑤之繼承人，是否就系爭土地為分割或分管之協議，係原
    告與林瓊瑤繼承人之權利事項，非他人所得干涉，且是否能
    達成協議，復非原告一方所得決定，自難認系爭土地未經分
    割或達成分管協議，係原告怠於行使權利所致。又系爭土地
    不論有無經分割或分管協議，被告均僅得按林瓊瑤繼承人之
    應有部分為占有耕作，詎全體被告自繼承開始即占有系爭Ａ
    地之面積達355 平方公尺，已逾林瓊瑤之繼承人就系爭土地
    之應有部分，被告自應就逾越應有部分之占有，計算應返還
    之不當得利，此項不當得利返還之責任，於被告繼續占有系
    爭Ａ地期間，持續發生，並於被告之占有範圍減縮至林瓊瑤
    繼承人就系爭土地之應有部分時為止，是原告請求被告返還
    不當得利至返還其無權占有部分土地為止，並非要求被告需
    返還特定部分之土地，而係要求被告不再占有系爭Ａ地逾17
    9 平方公尺部分之土地，尚無不能返還土地之情事，是被告
    甲○○、庚○○前揭所辯，均無可採。
  (二)被告應返還之不當得利數額若干？
  1.按無法律上之原因而受利益，致他人受損害者，應返還其利
    益，民法第179 條前段定有明文。又按無權占有他人之不動
    產，可能獲得相當於租金之利益，為社會通常之觀念，有最
    高法院61年臺上字第1695號判例可資參照。
  2.次按，以自任耕作為目的，約定支付地租，使用他人之農地
    者，為耕地租用。地租不得超過地價8%，約定地租或習慣地
    租超過地價8%者，應比照地價8%減定之，不及地價8%者，依
    其約定或習慣。前項地價指法定地價，土地法第106 條第1
    項、第110 條第1 項、第2 項前段分別定有明文。又所謂法
    定地價，依土地法第148 條規定，係指土地所有人依該法規
    定所申報之地價。而耕地租用，除漁牧外，係指租耕他人之
    農地（田地、旱地）或雖非農地，而其租用目的係種植稻、
    麥、甘蔗、蕃薯、茶、桑等一般農作物之土地而言，最高法
    院63年臺上字第1529號著有判例可資參照。
  3.經查：被告占有之系爭Ａ地，地目為田，且自77年間起，李
    舜明基於其與張啟華、林瓊瑤成立之三七五耕地租約，而將
    系爭Ａ地供作耕地使用，種植香蕉、荔枝、釋迦、鳳梨、龍
    眼、酪梨等農作物，而系爭Ａ地上現仍種植有香蕉、釋迦、
    龍眼、酪梨、桑葚一節，為庚○○、甲○○所自認（見本院
    卷第126 頁、第176 頁），並有土地登記第一類謄本1 份附
    卷為證（見本院卷第7 頁），足見系爭Ａ地為耕地無訛。故
    被告因占有系爭Ａ地超過179 平方公尺部分，而受相當於租
    金之利益，依土地法第110 條之規定，即不得超過申報地價
    8%，原告主張按申報地價10% 計算不當得利數額，容有未合
    ，而不足採。
  4.次查：系爭Ａ地面積為355 平方公尺，被告有權占有其中17
    9 平方公尺，逾該範圍之占有即176 平方公尺部分，為無權
    占有，已如前述，而系爭Ａ地於89年7 月申報地價原為每平
    方公尺36,639元，自93年1 月起，調整為每平方公尺37,926
    元，有地價第二類謄本1 份在卷可按（見本院卷第133 頁）
    ，而系爭土地四周商店林立，交通便利，生活機能良好，亦
    為兩造所不爭（見本院卷第215 至216 頁），本院審酌系爭
    Ａ地附近周遭，雖工商繁榮，交通便利，但因長期供耕作使
    用，用途受限，認被告無權占有系爭Ａ地176 平方公尺部分
    ，所受相當於租金之利益，應以申報地價3%計算為適當，被
    告庚○○主張應依申報地價1%計算不當得利數額，尚屬過低
    ，而不足採。另耕地三七五減租條例具有特別保障佃農，對
    地主權利為特別限制之規範作用，不應任意擴大其適用範圍
    ，尤以李舜明因已領取承租補償費，始終止其與張啟華之三
    七五耕地租約，關於計算無權占有系爭Ａ地超出179 平方公
    尺部分之不當得利數額，自無再援引耕地三七五減租條例，
    予以特別保障之理由，是被告李錦欸等7 人主張應按耕地三
    七五減租條例有關耕地租金之規定計算租金，自非可採。依
    前述申報地價3%計算不當得利，則被告自90年9 月起至92年
    12月止，每月所受利益為每月16,121元（計算式＝176 平方
    公尺×36,639元×3%÷12月，元以下四捨五入），合計28個
    月共451,388 元；自93年1 月起至95年8 月止，每月所受利
    益為16,687元（計算式＝176 平方公尺×37,926元×3%÷12
    月，元以下四捨五入），合計32個月共533,984 元。從而，
    原告請求被告給付90年9 月起至95年8 月之不當得利985,37
    2 元（計算式＝451,388 元＋533,984 元），以及自95年9
    月1 日起至交還占有系爭Ａ地176 平方公尺日止，按月給付
    16 ,687 元，尚屬有據，逾此範圍，即屬無理由。
六、綜上所述，原告依民法第179 條不當得利之法律關係，請求
    被告給付985,372 元，及自95年9 月15日起至清償日止，按
    年息5%計算之利息，並自95年9 月1 日起至交還占有系爭Ａ
    地176 平方公尺日止，按月給付16,687元，均有理由，應予
    准許。其逾此部分之請求，則無理由，應予駁回。
七、原告及被告李錦欸等7 人均陳明願供擔保，分別聲請宣告假
    執行及免為假執行，經核原告勝訴部分，合於法律規定，爰
    斟酌原告請求自90年9 月起，按月給付不當得利，計算至96
    年6 月止，共1,152,242 元（計算式＝451,388 元＋【16,6
    87元×42個月】），據以分別酌定相當擔保金額，另本院並
    依職權就被告甲○○、庚○○部分亦酌定相當擔保金額准許
    之。至原告其餘假執行之聲請，因訴之駁回，而失所附麗，
    應予駁回。
八、據上論結，本件原告之訴為一部有理由，一部無理由，依民
    事訴訟法第79條、第85條第1 項前段、第390 條第2 項，第
    392 條第2 項，判決如主文。
中　　華　　民　　國　　96　　年　　7 　　月　　11　　日
                  民事第六庭  審判長法  官  謝靜雯
                                    法  官  鄭詠仁
                                    法  官  高增泓
上為正本係照原本作成。
如不服本判決，應於送達後20日內，向本院提出上訴狀並表明上
訴理由，如於本判決宣示後送達前提起上訴者，應於判決送達後
10日內補提上訴理由書（須附繕本）。
中　　華　　民　　國　　96　　年　　7 　　月　　11　　日
                                    書記官　王芷鈴
